【裁判字號】    98,訴,1410
【裁判日期】    981130
【裁判案由】    拆屋還地
【裁判全文】
臺灣臺中地方法院民事判決              98年度訴字第1410號
原      告  丙○○
訴訟代理人  許桂挺    律師
            黃士哲    律師
被      告  乙○○
訴訟代理人  甲○○○
上列當事人間請求拆屋還地事件，經本院於民國98年11月3日言
詞辯論終結，判決如下：
    主      文
被告應將坐落臺中縣大里市○○段845地號土地如附圖所示845-A
001（面積0.55平方公尺）及845-A002（面積5.72平方公尺）之
地上物拆除，並將土地返還予原告。
被告應給付原告新臺幣壹萬伍仟伍佰貳拾貳元，及自民國九十八
年九月十七日起至清償日止，按年息百分之五計算之利息。
原告其餘之訴駁回。
訴訟費用由被告負擔。
本判決原告勝訴部分得假執行。
原告其餘假執行之聲請駁回。
    事實及理由
壹、事實（含兩造爭執要旨及訴之聲明）：
一、原告主張：坐落臺中縣大里市○○段845地號土地（地目：
    建、面積74.77平方公尺，下稱系爭土地）為原告所有，而
    系爭土地如附圖所示845-A001（面積0.55平方公尺）及845
    -A002（面積5.72平方公尺），以上合計被占用面積6.27平
    方公尺現為被告無權占用，而於上開被占用土地上設有建物
    ，故依據民法第767條之規定，訴請被告拆屋還地。又系爭
    土地遭無權占用長達數十年，該地位於臺中市與臺中縣交界
    ，人口密集，交通便利，故參照土地法第97條第1項之規定
    ，應按申報地價百分之十計算，是原告每年受有新台幣（下
    同）2,508元（即4000X10 %X6.27=2508）之損害，被告占用
    原告之土地長達十年，故被告至少應返還原告相當十年之不
    當得利25,080元等語。並聲明：(1)被告應將坐落臺中縣大
    里市○○段845地號土地如附圖所示845-A001（面積0.55平
    方公尺）及845-A002（面積5.72平方公尺）之地上物拆除，
    並將土地返還予原告；(2)被告應給付原告25,080元，及自
    民事更正暨追加訴之聲明狀繕本送達被告翌日起至清償日止
    ，按年息百分之5計算之利息；(3)願供擔保，請准宣告假執
    行。
二、被告抗辯：對於系爭土地為原告所有乙節雖不爭執，當時被
    告係透過法院拍賣取得鄰地之房屋，故否認有占用原告之土
    地，是原告請求拆屋還地及相當不當得利之租金為無理由等
    語。並聲明：原告之訴及假執行之聲請均駁回。
貳、得心證之理由：
一、按所有人對於無權占有或侵奪其所有物者，得請求返還之，
    民法第767條前段定有明文。查原告主張其系爭土地為其所
    有，提出土地登記第二類謄本為證，並為被告所不爭執，可
    信為真。次查，系爭土地如附圖所示845-A001（面積0.55平
    方公尺）及845-A002（面積5.72平方公尺）部分土地，現經
    被告設置地上物等情，業經本院到場勘驗屬實，並囑託台中
    縣大里地政事務所繪製複丈成果附卷可參，是被告抗辯其未
    占用系爭土地，顯不可採。至於被告雖辯稱其透過法院拍賣
    取得占用系爭土地上地上物所有權，然查，系爭土地上之地
    上物，乃逾越疆界興建於系爭土地上，原告所拍賣者僅為鄰
    地之房地，尚難認為其即有權占用，則其對如何有權占用系
    爭土地乙節，復未能舉證以實其說，尚難認為其係有權占用
    ，是原告依首揭民法規定請求被告將系爭土地上如附圖所示
    845-A001（面積0.55平方公尺）及845-A002（面積5. 72平
    方公尺）之地上物拆除，將土地返還原告，為有理由，應予
    准許。
二、次按無法律上之原因而受利益，致他人受損害者，應返還其
    利益，為民法第179條前段所明定。又無權佔有他人土地，
    可能獲得相當於租金之利益，亦屬社會通常之觀念（最高法
    院61年度臺上字第1695號判例參照）。被告就系爭土地對原
    告而言並無正當使用權源，則被告以如附圖編號845-A001（
    面積0.55平方公尺）及845-A002（面積5.72平方公尺）之地
    上建物占有系爭土地，對被告而言，即屬無法律上之原因而
    受有利益，致原告受有損害，原告自得請求被告返還因占有
    系爭土地所受相當於租金之利益。又按城市地方房屋之租金
    ，以不超過土地及其建築物申報總價年息百分之10為限，土
    地法第97條第1項定有明文，而依土地法施行法第25條規定
    ，土地法第97條規定之土地價額係指法定地價而言，又依土
    地法第148條規定，土地所有權人依土地法所申報之地價為
    法定地價；另依土地法第105條規定，同法第97條之規定，
    於租用基地建築房屋準用之。是城市地方建築基地之租金亦
    應以土地申報地價年息百分之10為限。查系爭土地88至95年
    間之申報地價為3514.6元、96年1月間之申報地價為400 0元
    ，此參原告所提土地登記第二類謄本為證，而系爭土地位於
    臺中縣大里市○○段，土地地目為建，並審酌系爭土地位於
    台中縣大里市○○○街25號，前方分別面臨立德東街22巷，
    附近巷道有亞洲街、而立德東街向北與仁和路交叉，延續之
    道路路名則為立德西街，仁和路往東方向分別為台中高級農
    業學校及東峰國中所在，另系爭土地西側則面臨大智路，該
    路往南後即向西彎行，可直達位於附近之明德女中，系爭土
    地所在之立德東街同方向之右側鄰地為三層樓RC建造房屋，
    上面均加蓋有鐵皮屋，分別有沙特髮廊、原佑螺絲行及美又
    美早餐店在營業，另有橋友洗衣店及一家超市關閉中，左側
    則為RC二層樓房屋連棟，上有加蓋鐵皮屋之住家，而對面之
    立德東街22街，右側為五層樓房屋坐落（原為四樓RC建造，
    上方另加蓋一層鐵皮屋），左側則亦為五層樓房屋坐落，情
    形與右側相同，於對面轉角處則為三層樓房屋坐落，至於系
    爭土地左側對面則為二樓加蓋鐵皮屋及三樓房屋及而樓RC磚
    造房屋所坐落，於系爭房屋右側對面則均為三層樓RC建造房
    屋，上方加蓋一層樓鐵皮屋，除住家使用外，其餘分別為中
    藥房、台大鑲牙、候選人黃春顯之辦事處，而越過亞洲街，
    則有太和藥局營業中，對面則有文華食品行營業中等，此業
    經本院到現場勘查屬實，並製有勘驗筆錄為證，是參照當地
    之經濟繁榮狀況，認為本件相當不當得利之損害金應以系爭
    土地申報地價之百分之7，較為妥適，原告請求按百分之10
    計算，應屬過高。是以此為計，原告請求自民事更正暨追加
    訴之聲明狀繕本送達被告之日回溯十年相當不當得利之租金
    ，其金額應為15,522元（即3514.6X6.27X7%X2663/3653X10+
    4000X6.27X7%X890/ 3653X10=15522），原告請求如數之金
    額，及自民事更正暨追加訴之聲明狀繕本送達被告翌日（即
    98年9月17日）起至清償日止，按年息百分之5計算之利息，
    自屬有據。其逾此範圍之請求，尚屬無據，應予駁回。
三、本件為所命給付價額未逾50萬元之判決，於原告勝訴部分，
    爰依職權宣告假執行。至於原告敗訴部分，其假執行之聲請
    ，因失所依附，應予駁回。
四、本件判決之基礎已臻明確，兩造其餘之攻擊防禦方法及舉證
    ，核與判決無影響，毋庸一一論列，併此敘明。
五、訴訟費用負擔之依據：民事訴訟法第79條。
中    華    民    國    98    年    11    月    30    日
                  民事第三庭    法  官  許石慶
正本係照原本作成。
如對本判決上訴，須於判決送達後20日內向本院提出上訴狀。
中    華    民    國    98    年    11    月    30    日
                                書記官


司法院資訊處製作；財團法人民間司法改革基金會備份。
